【裁判字號】    98,訴,699
【裁判日期】    980825
【裁判案由】    強盜
【裁判全文】
臺灣屏東地方法院刑事判決               98年度訴字第699號
公  訴  人  臺灣屏東地方法院檢察署檢察官
被      告  甲○○
                      號
                    現羈押於臺灣屏東看守所
指定辯護人  本院公設辯護人乙○○
上列被告因竊盜等案件，經檢察官提起公訴（98年度偵字第3807
號）本院判決如下：
    主  文
甲○○意圖為自己不法之所有，以恐嚇使人將本人之物交付，未
遂，處有期徒刑肆月，扣案之水果刀壹把沒收；又攜帶兇器竊盜
，處有期徒刑柒月，扣案之水果刀壹把，沒收。應執行有期徒刑
捌月，扣案之水果刀壹把沒收。
    事  實
一、甲○○無不良前科素行尚佳，因經濟陷入困境，無可維持生
    活，竟意圖為自己不法之所有，於民國98年5 月18日2 時30
    分許，至屏東縣新園鄉○○村○○路371 號發富樂超商，佯稱
    向店員丙○○購買香煙，丙○○不疑有他，將香煙取出放置
    於櫃臺欲結帳之際，甲○○即從褲子口袋中取出其所有客觀
    上可傷害人之生命、身體及安全，足以為兇器之水果刀1 把
    ，向丙○○恫嚇稱：搶劫，以此強暴、脅迫方式欲令丙○○
    交出櫃臺內收銀機之現金，同時將丙○○推開伸手將收銀機
    打開，丙○○見狀將收銀機關上並將鑰匙取出，甲○○此時
    則持水果刀在丙○○脖子附近揮舞，然未達致令丙○○不得
    抗拒之程度，惟已使丙○○心生畏懼而與之虛與委蛇，此際
    ，又改口稱要向丙○○借新台幣1000元，丙○○一邊告知沒
    有錢，同時將甲○○推出櫃臺，甲○○見其犯行無法得逞；
    又於欲離開之際，竟另基於意圖為自己不法所有之犯意，趁
    丙○○轉身不及注意，持上開水果刀，竊取桌上之香煙1包
    逃逸無蹤，丙○○立即報警，嗣於同日2 時50分許，甲○○
    在屏東縣新園鄉○○村○○路澄宮旁公共廁所內為警查獲
    ，並扣得做案用之水果刀1 把，進而查悉上情。
二、案經丙○○訴由屏東縣政府警察局東港分局報告臺灣屏東地
    方法院檢察署檢察官偵查起訴。
    理  由
壹、證據之證據能力：
    按被告以外之人於審判外之陳述雖不符刑事訴訟法第159 條
    之1 至之4 等4 條之規定，惟經當事人於審判程序同意作為
    證據，法院審酌該言詞陳述或書面陳述作成時之情況，認為
    適當者，亦得為證據；又當事人、代理人或辯護人於法院調
    查證據時，知有刑事訴訟法第159 條第1 項不得為證據之情
    形，而未於言詞辯論終結前聲明異議者，視為有前項之同意
    ，刑事訴訟法第159 條之5 定有明文。該規定之立法意旨在
    於傳聞證據未經當事人之反對詰問予以核實前，原則上應予
    排除。惟若當事人已放棄反對詰問權，並於審判程式中表明
    同意該等傳聞證據可作為證據；或於言詞辯論終結前未聲明
    異議，則基於尊重當事人對傳聞證據之處分權，及證據資料
    愈豐富，愈有助於真實發見，及強化言詞辯論主義，使訴訟
    程式得以順暢進行之理念，上開傳聞證據亦均具有證據能力
    。本件被告甲○○及其指定辯護人對於證人丙○○於警詢、
    偵訊時之言詞陳述陳述、查獲現場照片5張、監視器翻拍照
    片6張、贓物認領保管單、警方偵查報告書、扣押筆錄及扣
    押物品目錄表各1 紙等（見警卷第9 至11頁、第18至20頁、
    第17頁、第2 頁、第12至15頁、偵卷第7 頁、第23至25頁）
    ，未於言詞辯論終結前聲明異議，法院審酌上開卷內筆錄作
    成時，並無不當取供之情形，認為以之作為本案之證據亦屬
    適當，故依法具有證據能力。
貳、實體部分：
一、被告甲○○於警詢、偵訊及本院審理時，均坦承上開犯罪事
    實不諱，核與證人即被害人發富樂超商店員丙○○於證述其
    店內遭人恐嚇取財及竊盜之被害情節大致相符（見警卷第3
    至6 頁、偵卷第7 至8 頁），復有查獲現場照片5 張、監視
    器翻拍照片6 張、贓物認領保管單、警方偵查報告書、扣押
    筆錄及扣押物品目錄表各1 份在卷可稽（見警卷第18至20頁
    、偵卷第23至25頁、警卷第17頁、第2 頁、12至16頁），另
    有被告甲○○所有供本件犯行所用之水果刀1 把扣案可資佐
    證，足見被告上開任意性自白確與客觀事實相符，堪予採信
    。是本件事證業臻明確，被告恐嚇取財、竊盜犯行均洵堪認
    定，應依法論科。
二、 論罪科刑部分：
（一）按強盜罪係以強暴、脅迫或他法，使人不能抗拒而取其財
      物或使其交付為構成要件。恐嚇罪係以威嚇手段，使人畏
      懼而交付所有物，其交付與否，被害人尚有意思之自由者
      ，為構成要件。故以脅迫行為使人交付所有物，有時雖近
      似恐嚇，若被害人已喪失意思自由時，即已達於強盜之程
      度，至加暴行於被害人使之不能抗拒而強取財物者，其應
      成立強盜罪，更不待言（罪高法院21年上字第1115號判例
      意旨參照）；又刑法上恐嚇取財罪之「恐嚇」，固係指以
      危害通知他人，使該人主觀上生畏怖心之行為，然此危害
      之通知，並非僅限於將來，其於現時以危害相加者，亦應
      包括在內。因是，恐嚇之手段，並無限制，其以言語、文
      字為之者無論矣，即使出之以強暴脅迫，倘被害人尚有相
      當之意思自由，而在社會一般通念上，猶未達於不能抗拒
      之程度者，仍屬本罪所謂恐嚇之範疇（最高法院81年度台
      上字第876號裁判亦旨參照）；再刑法上強盜罪與恐嚇取
      財罪之區別，係以被告對被害人施用威嚇程度為準，如其
      程度足以壓抑被害人之意思自由，至使不能抗拒而為交付
      者，為強盜罪。反之，如其程度尚不足以壓抑被害人之意
      思至被害人並非不能抗拒，或未達於不能抗拒之程度，其
      交付財物與否，自由斟酌之餘地者，僅應成立恐嚇取財罪
      ，其既遂、未遂之標準，又以被害人是否因恐嚇而心生畏
      懼及已否交付財物為準。被害人持刀架在被害人肩上，喝
      令交出錢財，被害人並未達於不能抗拒之狀態，又未交付
      財物，何其所為，應成立恐嚇取財罪之未遂犯（最高法院
      79年度台上字第5023號判決意旨參照）。經查，證人丙○
      ○於警詢證述：... ，被告從口袋拿出一把水果刀指向伊
      ，並叫伊把收銀機內的錢給他，伊向被告說店內沒有錢，
      .. . 被 告就將刀壓在伊的脖子上，伊就立即反抗並發生
      推擠，並將被告推走開，被告就要向伊借1000元等語，（
      見警卷第10頁）；又於偵訊中證稱：案發當時有點嚇到，
      叫被告不要來這裡搶，跟他說這裡沒有錢，後來他還是要
      靠近抽屜，伊這時候想把被告的刀搶下，但遭被告發現，
      伊就把他往一直外推，被告的態度不會很兇惡，看起來有
      點向乞求，所以從開始到結束，伊沒有到達無法抗拒的程
      度等語，（見偵卷第7 至8 頁）；復於本院審理時結證稱
      ：被告進入超商時，有亮出刀子，靠近伊的脖子，但因為
      伊閃開了，所以沒有被夾持住，當時伊心裡不會怕，因為
      覺得被告沒有傷害伊的意思等語（見本院卷第41頁）。準
      此，被告行為時，證人丙○○猶能思考是否交付財物，甚
      且拒絕被告拿取收銀機內之財物，更著手欲奪下被告手中
      之水果刀，雖遭被告發現而未成功，惟業足堪認證人並當
      下並無喪失意思決定之自由而達於不能抗拒之程度，況被
      告倘若果真出於強盜之犯意為之，依其身形高大強壯，手
      中又持有水果刀，盡可以強大優勢之力氣，壓制證人，甚
      或於發生肢體衝突時傷害證人，取得收銀機內之財物即可
      ，顯見被告僅係以恐嚇之犯意，而為上開犯行，與刑法加
      重強盜罪之成立誠屬有間，公訴人以被告有持刀強盜之情
      形，認其係犯刑法第330 條第1 項之加重強盜罪，容有未
      洽，為其基本事實同一，本院爰變更起訴法條。又公訴人
      雖就被告竊取香煙部分於所犯法條欄內漏未予以論罪，然
      於犯罪事實內業已提及，本院自當併與審理。另按刑法第
      321 條第1 項第3 款之攜帶兇器竊盜罪，係以行為人攜帶
      兇器為其加重條件，此所謂兇器，其種類並無限制，凡客
      觀上足以對人之生命、身體、安全構成威脅，具有危險性
      之兇器為已足，並不以攜帶之初有行兇之意圖為必要（最
      高法院79年臺上字第5253號判例意旨參照）。查本件被告
      持已違犯前揭竊盜案件之水果刀1 把，係金屬材質而質地
      堅硬，其刀鋒銳利，若持以行兇，客觀上均足致他人生命
      、身體、安全發生危害，顯為具有危險性之兇器無訛。
（二）核被告所為係犯刑法第346條第3項、第1項之恐嚇取財未
      遂罪、同法第321條第1項第3款之攜帶凶器竊盜罪，被告
      就恐嚇取財犯行部分，已著手於犯罪行為之實行而不遂，
      為未遂犯，乃依刑法第25條第2 項減輕其刑。被告所犯上
      開2 罪間，犯意各別，應予分論併罰。爰審酌被告以暴行
      威嚇之方式來達到逼使證人丙○○就範之目的，犯罪之手
      段難謂平和，惟兼衡酌於案發前未曾受有期徒刑以上刑之
      宣告及執行，有臺灣高等法院被告前案紀錄表在卷可查，
      其教育程度僅國中畢業、家庭經濟狀況勉強得以維持、其
      犯罪動機係因經濟窘困而牟取不法利益，被害人因而生精
      神上畏懼之犯罪所致危害亦非至鉅，及所損失之香煙1包
      僅60元，並被告犯後始終能坦認犯行，尚見悔悟之意之犯
      罪後態度等一切情狀，分別量處如主文所示之刑，併定其
      應執行刑，以資懲儆。
據上論斷，刑事訴訟法第299條第1項前段、第300條，刑法第346
條第3項、第1項、第321條第1項第3款、第25條第2項、第51條第
5款，刑法施行法第1條之1第1項、第2項前段，判決如主文。
本案經檢察官潘國威到庭執行職務。
中    華    民    國    98    年    8     月    25    日
                  刑事第三庭  審判長  法  官  吳永宋
                                      法  官  李珮妤
                                      法  官  陳怡先
以上正本證明與原本無異。
如不服本判決應於收受判決後10日內向本院提出上訴書狀，並應
敘述具體理由；其未敘述上訴理由者，應於上訴期間屆滿後20日
內向本院補提理由書（均須按他造當事人之人數附繕本）「切勿
逕送上級法院」。
中    華    民    國    98    年    8     月    25    日
                                      書記官  鍾小屏
附錄犯罪所犯法條
中華民國刑法第第346條第1項、第3項
意圖為自己或第三人不法之所有，以恐嚇使人將本人或第三人之
物交付者，處6月以上5年以下有期徒刑，得併科1千元以下罰金
。
前2項之未遂犯罰之。
中華民國刑法第321 條（加重竊盜罪）
犯竊盜罪而有左列情形之一者，處6月以上、5年以下有期徒刑：
一、於夜間侵入住宅或有人居住之建築物、船艦或隱匿其內而犯
    之者。
二、毀越門扇、牆垣或其他安全設備而犯之者。
三、攜帶兇器而犯之者。
四、結夥三人以上而犯之者。
五、乘火災、水災或其他災害之際而犯之者。
六、在車站或埠頭而犯之者。
前項之未遂犯罰之。


司法院資訊處製作；財團法人民間司法改革基金會備份。
